臺灣彰化地方法院北斗簡易庭民事判決
110年度斗簡字第124號
原      告  林雪真
被      告  謝豐明
上列當事人間請求遷讓房屋等事件，本院於民國110年9月23日言
詞辯論終結，判決如下：
    主      文
被告應給付原告新臺幣壹萬捌仟參佰貳拾參元。
原告其餘之訴駁回。
訴訟費用新臺幣壹仟元，其中新臺幣貳佰肆拾捌元由被告負擔，
餘由原告負擔。
本判決第一項得假執行。 
    事實及理由
一、原告主張：
  ㈠兩造於民國108年10月24日簽訂房屋租賃契約書（下稱系爭租
    約），被告向原告承租門牌號碼彰化縣○○鄉○○路0段000巷00
    號房屋（下稱系爭房屋），租賃期間1年，自108年12月1日
    起至109年11月30日止，租金每月新臺幣（下同）7,600元，
    依系爭租約第5條規定，被告於訂約時應交付原告7,200元作
    為押租保證金；第6條規定，於租期屆滿，如不即時遷讓交
    還房租時，原告得每月請求被告給付按租金2倍之違約金至
    遷讓之日止；第11條規定，系爭房屋如因自然之損壞有修繕
    必要，由兩造共同負責修理。於系爭租約兩造另外約定：被
    告如使用於營業用途而增加之房屋租由被告負擔；退租時新
    設立公司必須遷出，如未遷出房租加倍計算。
 ㈡原告請求被告遷讓房屋，並給付賠償金：
　1.兩造另外約定，被告應於109年10月1月至同年月10日通知續
    租，詎被告未續租，於租期屆至後至109年11月30日仍未搬
    離系爭房屋，被告稱系爭房屋內之4位員工已搬走，但至今
    工廠仍未遷址，也未將房屋點交給原告。
　2.原告前聲請調解請求被告遷讓房屋，惟被告置之不理，故原
    告請求被告遷讓系爭房屋，並自109年12月1日起至工廠遷出
    系爭房屋之日止，按月賠償原告15,200元。
 ㈢原告請求被告給付下列費用：
  1.租金68,800元：被告未給付原告自109年12月1日起至110年4
    月30日止之5個月租金共38,000元，另依系爭租約第6條規定
    ，違約應以2倍計算，共76,000元，扣除已給付之押租金7,2
    00元，被告應給付原告租金68,800元。
　2.房屋屋頂漏水修繕費：3,500元。
　3.水電費用：被告積欠自109年10月22日至109年12月18日之水
    費661元及自109年12月至110年2月之電費65元，合計726元
    。
  4.房屋稅：110年度房屋稅913元。
　5.上開金額合計73,939元。
  ㈣對被告抗辯之陳述：
　1.被告於租賃期間從未以水費問題向原告提出異議，直到被告
    於110年1月通知自來水公司將繳費通知寄回原水錶裝設處，
    原告在110年2月才再度收到水費繳費單，雖被告之外勞已搬
    走，但彰化縣○○鄉○○路0段000巷00號房屋之水錶仍在轉動，
    原告於110年1月8日進入系爭房屋查看才發現一樓廚房水龍
    頭在漏水，而原告亦以修繕並關閉總開關。
　2.系爭房屋於109年6月間因大雨致屋頂漏水，被告妻子劉珈宇
    來電請求原告修繕，原告回復以會請師傅修繕後兩造再共同
    分攤費用，但被告並未提及天花板龜裂、結構補強的問題，
    而是說無法與原告溝通，之後也未再聯絡。而被告外勞哈迪
    也有向原告抱怨漏水問題，而在被告拒絕共同負擔修繕費用
    後，原告已請師傅將屋頂修繕完畢，哈迪也非常感謝。　
　3.原告係因被告之業務人員田恒山於107年11月底居中協調，
    被告同意原告於系爭租約補充「一旦被告要退租，所設公司
    必須一併遷址，否則視為未退租，設籍費用將以每月房租加
    倍計算，直至公司遷址為止」，故原告才同意被告以系爭房
    屋地址作為被告公司址。而原告目的係恐系爭房屋淪為空殼
    工廠，以防止被告做為不法用途使用。
　4.原告於109年11月30日租約到期前與被告聯繫，被告回應以
    不漲價就續租，漲價就不續租，原告也於隔天回覆以被告如
    續租則租金以每月8,000元計算，但也明確告知於109年12月
    1日中午辦理退租前雙方可以再議，但被告於109年12月1日
    並未與原告辦理退租，故被告所稱已於109年11月30日將系
    爭房屋回復原狀返還原告並不實在。
　5.被告係以系爭房屋地址做為空殼工廠以申請外勞入台，於10
    9年11月30日租約到期後，被告並未再以該址申請外勞，而
    一樓始終做為四名外勞洗澡、做飯及停放電動車場所，而台
    電也因系爭房屋沒有營業之實，故電費係以一般家庭用電計
    算，故被告雖稱109年12月1日已搬走，但實際上只是外勞搬
    走私人物品，並無任何工廠設備需要搬離。　
　6.被告只是搬離系爭房屋，但未完成退租手續，並未將系爭房
    屋現況返還原告，雖於110年1月11日調解時給了原告一把鑰
    匙，但也非系爭房屋鑰匙，故鑰匙也未交還原告。　
  ㈤並聲明：
　1.被告應將門牌號碼彰化縣○○鄉○○路0段000巷00號房屋遷讓返
    還原告，並自109年12月1日起至工廠遷出之日止，按月給付
    原告15,200元。
　2.被告應給付原告73,939元。　
二、被告則以：
  ㈠遷讓房屋、賠償金、房屋稅部分：
　1.被告自107年12月1日起即承租系爭房屋，作為被告經營公司
    地址及外勞宿舍，因被告於108年12月1日續租，故與原告簽
    訂系爭租約。因系爭房屋屋頂天花板嚴重漏水，經被告請求
    修繕，惟原告僅塗抹了事未結構性補強，另原告私接自來水
    使用，致被告負擔原告2年間之水費，且租約到期前要調漲
    租金，變相逼被告退租，故被告於109年11月30日租期屆滿
    前即將系爭房屋物品清空，將房屋恢復原狀返還原告，故原
    告請求被告給付扣除押租金後之租金、違約金共68,000元，
    並無依據；再者，依內政部105年6月所編定之房屋租賃約書
    範本第12條規定，違約金至多以月租金1倍為合理，系爭租
    約以2倍計算顯屬過高，被告請求依民法第252條規定酌減違
    約金。
  2.系爭租約雖約定退租時新設立公司必須遷出，如未遷出房租
    加倍計算。而因系爭房屋地址為被告公司地址，被告為避免
    影響公司營運及接收郵件，盼原告能寬限遷址期間，被告願
    以押金7,200元補償原告，並負擔系爭房屋110年度房屋稅。
  ㈡房屋修繕費部分：系爭租約第11條約定，「乙方（即被告）
    應善盡善良管理人之注意使用房屋，除因天災地變等不可抗
    力之情形外，因乙方之過失致房屋毀損，應負損害賠償責任
    。房屋因自然之損壞有修繕之必要時，由甲方（即原告）負
    責修理。」。而系爭房屋老舊且年久失修，屋頂漏水為結構
    性問題自然損壞，並非被告造成，經被告請求原告修繕，惟
    原告僅雇工以防水漆塗抹，而房屋修繕費用於系爭租約既約
    定由原告負擔，原告請求被告給付此費用自屬無據。
  ㈢水電費用部分：被告自110年11月30日即遷讓返還系爭房屋，
    故此後水電費用概與被告無關，且原告私接自來水管使用，
    被告請求原告給付2年間代付水費之不當得利，而依台灣自
    來水公司統計，109年每戶每月水費為234元，被告承租期間
    自107年12月1日起至109年11月30日止，共24個月，水費共5
    ,616元（234元×24個月＝5,616元），顯高於原告請求之水費
    661元、電費65元，被告主張以不當得利法律關係抵銷，故
    原告不得再請求。
  ㈣被告於承租系爭房屋時，原告有交付舊鐵門鑰匙給被告，但
    舊鐵門的鎖都無法使用，故被告都是走後門，而被告於兩造
    調解時，已將鐵門鑰匙交還給調解委員。
  ㈤並聲明：原告之訴駁回。　　
三、本院之判斷：
　㈠按訴狀送達後，原告不得將原訴變更或追加他訴。但有下列
    各款情形之一者，不在此限：…七、不甚礙被告之防禦及訴
    訟之終結者。民事訴訟法第255條第1項第7款定有明文。原
    告於本件言詞辯論終結（110年9月23日）後，於同年9月29
    日追加請求金額為24萬3,200元，依上揭規定反面解釋，與
    法尚有未符，礙難准許。
　㈡原告主張兩造於108年10月24日簽訂系爭租約，被告向原告承
    租門牌號碼彰化縣○○鄉○○路0段000巷00號房屋，租賃期間1
    年，自108年12月1日起至109年11月30日止，租金每月7,600
    元之事實，業據原告提出租賃契約書，且為被告所不爭執，
    應堪信為真實。惟原告主張被告應遷讓返還系爭房屋、自10
    9年12月1日起至工廠遷出之日止按月給付原告15,200元，併
    屋頂修繕費用、110年度房屋稅等共計應給付原告73,939元
    ，則為被告所否認，並以前詞置辯。
  ㈢次按違約金之約定，乃基於個人自主意思之發展、自我決定
    及自我拘束所形成之當事人間之規範，本諸契約自由之精神
    及契約神聖與契約嚴守之原則，契約當事人對於其所約定之
    違約金數額，原應受其約束。惟倘當事人所約定之違約金過
    高者，為避免違約金制度造成違背契約正義等值之原則，法
    院得參酌一般客觀事實、社會經濟狀況及當事人所受損害情
    形，依職權減至相當之金額；又當事人主張有利於己之事實
    者，就其事實有舉證之責任，但法律別有規定，或依其情形
    顯失公平者，不在此限，民事訴訟法第277條定有明文。此
    項規定，固已揭示舉證責任分配之方向，惟其規定，尚無具
    體標準，仍應視各別事件情形之不同而為具體之認定，使舉
    證責任公平合理分配於兩造負擔。此於當事人就發生法律上
    效果所必要之事實，如可分為特別要件事實與一般要件事實
    之具體個案時，其主張法律效果存在者，自應就其特別要件
    事實負舉證責任，始符上揭條文所定之趣旨。有最高法院10
    2年度台上字第1606號及48年度台上字第887號判決意旨參照
    。
  ㈣原告主張被告因違反系爭租約約定，應將系爭房屋返還原告
    ，並自109年12月1日起，按月給付原告15,200元；另給付原
    告包含違約金、屋頂修繕費用及房屋稅費共計73,939元等情
    ，為被告所否認。則本件爭點在於：兩造終止租約後，被告
    何時將系爭房屋返還原告，被告應給付原告相當於租金之不
    當得利及其他應負擔金額究為何？下分述之：
  ⒈兩造系爭租約終止之日為109年11月30日，被告尚未返還系爭
    房屋予原告，是被告於109年12月1日起即無權占用系爭房屋
    ，而兩造於110年1月11日至調解委員會調解，被告將鐵門鑰
    匙1支當場交付調解委員，並由調解委員當場轉交原告，原
    告雖主張該鑰匙非系爭房屋鐵門鑰匙，惟被告辯稱鑰匙一向
    放在辦公室抽屜內，確實交付係鐵門之鑰匙等語。依常理被
    告已然從系爭房屋搬空，不論鑰匙真假，被告均有在當日返
    還點交系爭房屋之意，而原告亦於當場收受調解委員轉讓之
    鑰匙，事後會同里長自其他門扇進入系爭房屋查看並試鐵門
    鑰匙等情。均足以證明原告回復其對系爭房屋占有使用之權
    利，如被告交付鑰匙非為鐵門鑰匙，原告亦得立即更換鐵門
    門鎖，再轉向被告求償，而非指稱被告交付調解委員鑰匙非
    真正乙節，而認被告迄今未完成返還系爭房屋事宜。本院認
    原告遲至110年1月11日方將系爭房屋返還原告，被告須負違
    約責任期間應自109年12月1日起至110年1月11日止，計1個
    月11天。職是，被告應給付原告相當於租金之不當得利為
　　10,297元（計算式：7600×〈1＋11/31〉＝10297，小數點下四捨
    五入）。
  ⒉至違約金部分，兩造依系爭租約第6條約定：「…（被告）如
    不即時遷讓交還房屋時，甲方得向乙方請求按照租金2倍之
    違約金或即申請停水停電至遷讓完了之日止…」，惟並未書
    明上開違約金係屬損害賠償預定總額之性質，則兩造約定之
    違約金僅係懲罰性違約金。本院認被告於承租期間並未積欠
    原告租金，且於租約終止後，為免影響原告出租之利益，已
    將系爭房屋內物品搬空，隨時處於可返還之狀態，僅公司登
    記地址未辦遷移及上開鐵門鑰匙錯交，違約程度輕微，兩造
    約定之違約金額稍高，特依職權酌減上開違約金為每月7,60
    0元，方為公平適當。所以被告應給付原告違約金為1,0161
    元（計算式：7600×〈1＋11/31〉＝10297，小數點下四捨五入）
    。
  ⒊至於公司營業處所為被告登記在系爭房屋地址（已遷出），
    造成原告110年度房屋稅增加913元，為被告所不爭執且願負
    擔，故稅費部分被告應給付原告913元。
  ⒋水電費部分：原告主張被告應負擔違約期間之水費661元、電
    費65元，並提出水電費繳費單據為憑。經查：⑴電費65元之
    計費期間為109年12月10日至110年2月8日，被告違約期間為
    109年12月1日起至110年1月11日計42天，應負擔電費為45元
    （計算式：〈65÷61〉×42＝45，小數點下四捨五入）。⑵水費計
    費期間為110年1月1日起至同年2月28日，依上述相同之計算
    ，被告應給付原告471元（計算式：〈661÷59〉×42＝471，小數
    點下四捨五入）。是被告應給付原告違約期間水電費為516
    元。至被告辯稱：原告於被告承租期間私接被告水源用水，
    造成被告損失為5,616元，並答辯與原告請求互為抵銷云云
    。惟上開原告私用被告水源事實，未經合法鑑定且被告始終
    未能舉證以實其說，本院不予採信。
  ⒌屋頂漏水修繕費用：系爭租約第11條約定：「…房屋因自然之
    損壞有修繕必要時，由甲乙方共同負責修理」等語。被告承
    租期間，系爭房屋漏水，經原告僱工修繕，共計7,000元，
    業據原告提出費用收據在卷可按。而既然兩造對於房屋修繕
    事宜已約定，則被告應依約分擔半數金額即3,500元，應無
    疑義。
  ⒍小結：被告違約期間應給付原告之金額為：⑴相當於租金之不
    當得利10,297元。⑵違約金10,297元。⑶稅費913元。⑷水電費
    516元。⑸修繕費用3,500元，共計25,523元。扣除被告給付
    原告之押金7,200元（見本院卷第15頁），被告尚須給付原
    告18,323元。
  ㈤原告依契約之法律關係，請求被告給付原告18,323元，為有
    理由，應予准許。逾上開範圍之請求，為無理由，應予駁回
    。本件訴訟費用1,000元，依兩造勝敗比例，其中244元（計
    算式：1000×〈18323÷73939〉＝248，小數點下四捨五入）由被
    告負擔，餘由原告負擔。
四、本件係就民事訴訟法第427條第1項訴訟適用簡易程序所為被
    告部分敗訴判決，依同法第389條第1項第3款規定，原告勝
    訴部分，應依職權宣告假執行。
五、本件事證已臻明確，原告其餘攻擊防禦方法及所舉證據，經
    審酌結果，與本件判決結論均無影響，爰不一一論述，附此
    敘明。
六、訴訟費用負擔之依據：民事訴訟法第79條。
中    華    民    國   110    年     10   月     6    日
                  北斗簡易庭  法  官  丁兆嘉
以上正本係照原本作成。
如對判決上訴，應於判決送達後20日內向本院提出上訴狀。如委
任律師提起上訴者，應一併繳納上訴審裁判費。　　
中    華    民    國   110    年     10   月     6    日
                      　　    書記官　蔡政軒